ACORDAO-COMPLETO-2570459

ACÓRDÃO 2806/2023 ATA 9/2023 - PRIMEIRA CÂMARA

VISTOS, relatados e discutidos estes autos de embargos de declaração opostos pelo Sr. Romário Galvão Maia ao Acórdão 3278/2022-TCU-Primeira Câmara,
ACORDAM os Ministros do Tribunal de Contas da União, reunidos em sessão da Primeira Câmara, diante das razões expostas pelo Relator, em:
9.1. com fundamento nos arts. 32, inciso II, e 34 da Lei 8.443/1992, conhecer dos presentes embargos para, no mérito, rejeitá-los;
9.2. dar ciência desta deliberação ao embargante; e
9.3. sobrestar a análise dos recursos de reconsideração interpostos contra o Acórdão 3278/2022-TCU-Primeira Câmara e determinar o retorno dos autos à AudTCE, a fim de que verifique o cumprimento das medidas indicadas nos subitens 9.4 e 9.8 do aludido decisum, adotando as medidas necessárias ao julgamento das contas dos responsáveis pelos fatos indicados no subitem 9.5 da referida decisão, antes da continuidade do processo em grau de recurso.

Embargos de declaração opostos contra acórdão que julgou as contas de responsáveis irregulares e condenou-os ao pagamento de débito em razão da impugnação parcial de despesas de convênio cujo objeto era a implantação de 150 núcleos de esporte educacional do Programa Segundo Tempo (PST), para atendimento a crianças, adolescentes e jovens, por meio do desenvolvimento de práticas esportivas educacionais.

Primeira Câmara

Ministério do Esporte (extinta).

3. Responsáveis/Recorrentes:
3.1. Responsáveis: Adriano José dos Santos (XXX.457.487-XX); Instituto de Desenvolvimento Educacional, Social e Político - Idesp (07.521.696/0001-40); Luiz Lindbergh Farias Filho (XXX.493.514-XX); Município de Nova Iguaçu/RJ (29.138.278/0001-01); Romário Galvão Maia (XXX.206.845-XX); Sandra Maria da Silva Costa Azevedo (XXX.772.637-XX); Sheila Chaves Gama de Souza (XXX.906.637-XX).
3.2. Recorrente: Romario Galvão Maia (XXX.206.845-XX).

13.1. Ministros presentes: Walton Alencar Rodrigues (Presidente), Benjamin Zymler (Relator), Jorge Oliveira e Jhonatan de Jesus.
13.2. Ministro-Substituto presente: Augusto Sherman Cavalcanti.

BENJAMIN ZYMLER

Ministro Benjamin Zymler.

Cuidam os autos de embargos de declaração opostos pelo Sr. Romário Galvão Maia ao Acórdão 3278/2022-TCU-Primeira Câmara.
2.	O presente feito trata, originalmente, de tomada de contas especial instaurada pela Secretaria Executiva do Ministério do Esporte, em razão da impugnação parcial das despesas do Convênio 45/2008, firmado com a Prefeitura Municipal de Nova Iguaçu/RJ, cujo objeto era a implantação de 150 núcleos de esporte educacional do Programa Segundo Tempo (PST) , para atendimento a crianças, adolescentes e jovens, por meio do desenvolvimento de práticas esportivas educacionais.
3.	Para a consecução da avença, foi previsto o aporte de R$ 12.492.470,00, sendo R$ 10.264.970,00 oriundos da União, e o restante equivalendo à contrapartida. Em 21/12/2008, foi assinado o Primeiro Termo Aditivo ao convênio, no valor adicional de R$ 492.619,68, sendo R$ 397.500,00 oriundos do concedente, e o restante correspondendo à contrapartida do ente municipal. 
4.	Do total pactuado, somente foram liberados os valores de R$ 5.132.485,00 e R$ 397.500,00, em 4/7/2008 e 28/9/2009, respectivamente. A avença foi rescindida em 1º/11/2011, tendo em vista as "[...] dificuldades encontradas pela entidade em estruturar e implementar as ações imprescindíveis ao desenvolvimento da parceria firmada com a Prefeitura Municipal de Nova Iguaçu/RJ".
5.	Submetidos os autos a esta Corte de Contas, a então Secex/RJ promoveu a citação dos Srs. Luiz Lindbergh Farias Filho, Romário Galvão Maia, Adriano José dos Santos, Sheila Chaves Gama de Souza e Sandra Maria da Silva Costa Azevedo, do Município de Nova Iguaçu/RJ e do Instituto de Desenvolvimento Educacional, Social e Político (Idesp) , por débitos ocorridos nos respectivos períodos de gestão, em virtude da "não execução do objeto pactuado e do atingimento parcial dos objetivos avençados, que propiciou a ocorrência de impugnação parcial das despesas realizadas com os recursos do Convênio 45/2008 e aditivos, firmados com a Prefeitura Municipal de Nova Iguaçu/RJ".
6.	O mérito do processo foi analisado pela referida unidade técnica e pela então denominada SecexTCE, que assumiu a responsabilidade pela condução do feito. Após a juntada e o exame de elementos adicionais de defesa trazidos pela Sra. Sheila Chaves Gama de Souza e pelo Sr. Luiz Lindbergh Farias Filho, o Tribunal decidiu, por meio do Acórdão 3278/2022-TCU-Primeira Câmara, no que interessa ao deslinde da presente etapa processual:
"9.1. julgar irregulares as contas dos Srs. Luiz Lindbergh Farias Filho, Sheila Chaves Gama de Souza, Adriano José dos Santos, Romário Galvão Maia e Sandra Maria da Silva Costa Azevedo e do Instituto de Desenvolvimento Educacional, Social e Político (Idesp) , em virtude das irregularidades aludidas nas letras "c1", "c2" e "c4" do item 131 da instrução da SecexTCE, nos termos dos arts. 1°, inciso I, 16, inciso III, alínea "c", 19 e 23, inciso III, da Lei 8.443/1992;
9.2. condenar os responsáveis designados a seguir ao pagamento solidário das quantias abaixo indicada, com a incidência dos devidos encargos legais, calculados a partir das datas correspondentes até o efetivo recolhimento, na forma da legislação em vigor, nos termos dos arts. 1°, inciso I, 16, inciso III, alínea "c", 19, parágrafo único, e 23, inciso III, da Lei 8.443/1992:
[...]
9.2.2. Srs. Luiz Lindbergh Farias Filho e Romário Galvão Maia e Instituto de Desenvolvimento Educacional, Social e Político - Idesp:
	Valor original (R$) 
	Data da ocorrência

	157.500,00
	22/1/2009

	157.500,00
	22/1/2009

	8.000,00
	22/1/2009

	8.000,00
	22/1/2009

	38.800,00
	30/4/2009

	157.500,00
	5/6/2009

	110.950,00
	8/7/2009

	101.850,00
	8/7/2009

	103.250,00
	8/7/2009

	93.800,00
	15/7/2009

	8.000,00
	23/7/2009

	8.000,00
	23/7/2009

	158.047,55
	7/8/2009

	141.400,00
	29/9/2009

	85.450,00
	29/9/2009

	66.821,89
	29/9/2009

	187.403,55
	29/9/2009

	43.350,00
	30/9/2009

	350,00
	14/10/2009

	350,00
	14/10/2009

	573,29
	14/10/2009

	350,00
	14/10/2009

	93.685,98
	15/10/2009

	8.000,00
	15/10/2009

	8.000,00
	15/10/2009

	30.465,25
	19/10/2009

	98.777,81
	27/10/2009

	11.423,69
	27/10/2009

	20.395,08
	27/10/2009

	84.290,00
	11/11/2009

	49.017,35
	11/11/2009

	62.922,27
	11/11/2009

	16.670,00
	12/11/2009

	8.000,00
	19/11/2009

	8.000,00
	19/11/2009

	214.640,00
	9/12/2009

	149.810,00
	10/1/2010

	34.970,00
	20/1/2010

	175.350,00
	5/2/2010

	37.582,95
	8/2/2010

	31.517,08
	8/2/2010

	16.000,00
	8/2/2010

	105.900,00
	8/2/2010

	105.900,00
	8/2/2010

	16.000,00
	9/2/2010

	141.516,66
	11/3/2010

	18.900,00
	18/3/2010

	46.952,53
	31/3/2010

	51.205,90
	31/3/2010

	19.838,52
	31/3/2010

[...]
9.3. fixar o prazo de 15 (quinze) dias, a contar da data da notificação, para que os responsáveis comprovem, perante o Tribunal, o recolhimento das referidas quantias aos cofres do Tesouro Nacional, nos termos do art. 23, inciso III, alínea "a", da Lei 8.443/1992 c/c o art. 214, inciso III, alínea "a", do Regimento Interno do TCU (RI/TCU) ;
[...]
9.5. adiar o julgamento das contas dos Srs. Luiz Lindbergh Farias Filho, Romário Galvão Maia, Sheila Chaves Gama de Souza e Sandra Maria da Silva Costa Azevedo e do Município de Nova Iguaçu/RJ, em virtude das irregularidades aludidas nas letras "c3" e "c5" do item 131 da instrução da SecexTCE;
9.6. aplicar as seguintes multas individuais, nos termos do art. 57 da Lei 8.443/1992:
[...]
9.7. fixar o prazo de 15 (quinze) dias, a contar das datas das notificações, para que os responsáveis comprovem, perante o Tribunal (arts. 214, inciso III, alínea "a", e 269 do RI/TCU) , o recolhimento das referidas quantias aos cofres do Tesouro Nacional, atualizadas monetariamente, quando pagas após seu vencimento, desde a data de prolação deste acórdão até a do efetivo recolhimento, na forma da legislação em vigor;"
7.	Na sequência, o Sr. Luiz Lindbergh Farias Filho e as Sras. Sandra Maria da Silva Costa Azevedo e Sheila Chaves Gama de Souza opuseram embargos de declaração, os quais foram apreciados em momentos distintos, tendo sido conhecidos e rejeitados, nos termos dos Acórdão 3683/2022-TCU-Primeira Câmara e 4.561/2022-1ª Câmara.
8.	Aprecia-se, nesta oportunidade, outros embargos de declaração opostos ao Acórdão 3278/2022-TCU-Primeira Câmara, desta feita pelo Sr. Romário Galvão Maia. Ressalto que o presente expediente recursal foi protocolado quando o das Sras. Sandra Maria da Silva Costa Azevedo e Sheila Chaves Gama de Souza encontrava-se em vias de julgamento, estando, assim, pendentes de apreciação.
9.	O ora recorrente argumentou o seguinte:
a)	não teve qualquer ciência do processo, uma vez que foi citado em endereço diverso do seu; consoante o AR colacionado aos autos (peça 29) , a citação foi enviada à "Rua Dona Mariana n. 28, 602 - Botafogo - Rio de Janeiro - RJ"; no entanto, o endereço correto do embargante, à época da citação, era "Rua Voluntários da Pátria n. 270, 805 - Botafogo - Rio de Janeiro - RJ, conforme se observa dos Recibos de Declaração de Imposto de Renda abaixo colacionado";
b)	diante da ausência de citação válida, a continuidade do processo em face do embargante caracteriza flagrante violação aos princípios da ampla defesa e do contraditório, contrariando o art. 5º inciso LV, da Constituição Federal;
c)	as nulidades absolutas, como a citação original nula, podem ser suscitadas a qualquer tempo, e, inclusive, reconhecidas de ofício pelo órgão julgador; os presentes embargos de declaração constituem a primeira oportunidade do embargante em se manifestar nos autos;
d)	há nos autos provas inequívocas da boa-fé do embargante no período em que esteve à frente da Secretaria Municipal de Esporte e Lazer, a exemplo da prestação de contas parcial por ele efetuada, além de diligências de acompanhamento e solicitação de informações ao Secretário de Controle Geral do Município (SEMCONGE) , à época, o responsável delegado para acompanhamento das contas do Convênio;
e)	o encaminhamento da prestação de contas parcial do convênio ao Ministério do Esporte  constitui prova inequívoca de sua boa-fé e de sua atuação diligente no exercício do controle financeiro da avença; quando se desvinculou da Secretaria Municipal de Esportes e Lazer, ainda não era devida a prestação final das contas da avença, uma vez esta estava ainda vigente; o convênio somente foi rescindido em 28/3/2011, aproximadamente um ano após o embargante ter deixado a função; 
f)	o gestor não mediu esforços para buscar as documentações comprobatórias e esclarecimentos solicitados pelo Ministério do Esporte à época; como depreende-se dos documentos anexados, enquanto esteve à frente da pasta, foram devidamente respondidos os ofícios enviados pelo órgão concedente; foram efetuadas as diligências para assegurar o recebimento de materiais essenciais à execução do Convênio, bem como a prestação parcial de contas que lhe cabia; é fundamental ressaltar que esteve na função de Secretário Municipal de 12/12/2008 a 31/3/2010; logo, não era o Secretário Municipal responsável no período de assinatura do próprio convênio, tampouco o era no período em que era exigível prestação de contas final;
g)	a boa-fé se presume e a má-fé deve ser comprovada por quem a alega, conforme ampla jurisprudência dos Tribunais superiores;
h)	há evidente contradição entre os argumentos do voto e a prolação do acórdão referente às multas, que deveriam ser individualizadas; pode-se verificar das análises e conclusões trazidas no voto condutor que o "embargante não foi signatário do Convênio 45/2008; não foi ordenador de despesas; não era responsável pela execução dos contratos; exerceu regularmente os atos que lhe competiam à época de execução do Convênio; não há histórico de decisões condenatórias em seu nome foi o único gestor a promover diligências para prestação de contas parcial"; desse modo, é absolutamente contraditório imputá-lo o mesmo valor de multa que aos responsáveis diretos pelo Convênio 45/2008;
i)	para contabilizar o valor da multa, foi utilizado como critério o percentual de 10% sobre a soma de todos os supostos débitos, inclusive os que não se relacionam ao período de atuação do embargante junto à Secretaria de Esportes; e
j)	deve ser esclarecida a obscuridade quanto ao adiamento do julgamento das contas do responsável com relação às letras "c3" e "c5" do item 131 da instrução da então SecexTCE (subitem 9.5 da decisão atacada) .
10.	Com isso, alvitrou que os embargos de declaração fossem conhecidos e acolhidos, aplicando-lhes efeitos infringentes para:  
"a) preliminarmente que se determine o arquivamento dos presentes autos quanto ao embargante, em razão da nulidade absoluta apontada no ato de citação, incorrendo em cerceamento de seu amplo direito de defesa e contraditório;
b) subsidiariamente, caso não se entenda pelo arquivamento, que possa ser restaurado o trâmite processual desde o início quanto ao peticionante, em razão da nulidade da citação originária, e, consequentemente, de todos os atos subsequentes, afastando sua revelia e possibilitando o regular exercício de seu direito de defesa;
c) na remota hipótese de não reconhecimento da preliminar arguida, requer sejam acolhidos os argumentos do peticionante quanto à contradição na apuração dos comprovados atos de boa-fé do embargante em suas condutas enquanto Secretário, afastando a responsabilização solidária pelo débito imposta pelos itens 9.1 e 9.2 do Acórdão em epígrafe;
e) ainda, caso não sejam acolhidos os argumentos de defesa anteriores, seja reconhecida a excessividade da multa atribuída, aplicando a sua devida redução e adequando o item 9.6.2 da decisão aos critérios de individualidade, proporcionalidade e razoabilidade da pretensão punitiva em questão;
f) requer seja esclarecida a obscuridade suscitada, de modo a demonstrar a existência dos débitos e fundamentação para adiar o julgamento de parte das contas, disposta no item 9.5 do Acórdão;
g) por fim, pugna que sejam que recebidos os presentes Embargos em seus efeitos suspensivos, nos termos do artigo 287, §3º, do Regimento Interno deste e. Tribunal, bem como em seus efeitos infringentes, da forma que orienta o mesmo artigo em seu §7º."
	É o relatório.

Beatris Jardim de Azevedo (117.413/OAB-RJ) e outros, representando Instituto de Desenvolvimento Educacional, Social e Político - Idesp; Ernesto Baccherini, representando Sandra Maria da Silva Costa Azevedo e Sheila Chaves Gama de Souza; Rodrigo Nóbrega Farias (OAB/PB 10.220), Paulo Henrique Teles Fagundes (72474/OAB-RJ) e outros, representando Luiz Lindbergh Farias Filho; Roberto Carlos Vasconcelos (031.664/OAB-RJ), representando Adriano José dos Santos; Wanessa Martinez Vargas (168.812/OAB-RJ), representando o Município de Nova Iguaçu/RJ; Wladimyr Vinycius de Moraes Camargos (39.918-OAB-DF), representando Romário Galvão Maia.

Subprocurador-Geral Paulo Soares Bugarin.

EMBARGOS DE DECLARAÇÃO EM TOMADA DE CONTAS ESPECIAL. CONVÊNIO PARA EXECUÇÃO DO PROGRAMA SEGUNDO TEMPO. CELEBRAÇÃO DE SUBCONVÊNIO PARA REALIZAÇÃO DE PARTE DO OBJETO DA AVENÇA. NÃO COMPROVAÇÃO DA CORRETA APLICAÇÃO DOS RECURSOS TRANSFERIDOS. AUSÊNCIA DE DOCUMENTOS APTOS A DEMONSTRAR A REGULAR EXECUÇÃO FÍSICA E FINANCEIRA DA AVENÇA. ALEGAÇÃO DE NULIDADE NA CITAÇÃO. VÍCIOS DE CONTRADIÇÃO E OBSCURIDADE ALEGADOS. CONHECIMENTO E REJEIÇÃO DOS EMBARGOS. SOBRESTAMENTO DO JULGAMENTO DOS RECURSOS DE RECONSIDERAÇÃO. RETORNO DOS AUTOS À UNIDADE TÉCNICA PARA CONTINUIDADE DO JULGAMENTO DAS CONTAS DOS DEMAIS RESPONSÁVEIS.

TOMADA DE CONTAS ESPECIAL (TCE)

Unidade de Auditoria Especializada em Tomada de Contas Especial (AudTCE).

Cuidam os autos de embargos de declaração opostos pelo Sr. Romário Galvão Maia ao Acórdão 3278/2022-TCU-Primeira Câmara.
2.	O presente feito trata, originalmente, de tomada de contas especial instaurada pela Secretaria Executiva do Ministério do Esporte, em razão da impugnação parcial das despesas do Convênio 45/2008, firmado com a Prefeitura Municipal de Nova Iguaçu/RJ, cujo objeto era a implantação de 150 núcleos de esporte educacional do Programa Segundo Tempo (PST) , para atendimento a crianças, adolescentes e jovens, por meio do desenvolvimento de práticas esportivas educacionais.
3.	Submetidos os autos a esta Corte de Contas, a então Secex/RJ promoveu a citação dos Srs. Luiz Lindbergh Farias Filho, Romário Galvão Maia, Adriano José dos Santos, Sheila Chaves Gama de Souza e Sandra Maria da Silva Costa Azevedo, do município de Nova Iguaçu/RJ e do Instituto de Desenvolvimento Educacional, Social e Político (Idesp) , por débitos ocorridos nos respectivos períodos de gestão, em virtude da "não execução do objeto pactuado e do atingimento parcial dos objetivos avençados, que propiciou a ocorrência de impugnação parcial das despesas realizadas com os recursos do Convênio 45/2008 e aditivos, firmados com a Prefeitura Municipal de Nova Iguaçu/RJ".
4.	O mérito do processo foi analisado pela referida unidade técnica e pela então denominada SecexTCE, que assumiu a responsabilidade pela condução do feito. Após a juntada e o exame de elementos adicionais de defesa trazidos pela Sra. Sheila Chaves Gama de Souza e pelo Sr. Luiz Lindbergh Farias Filho, o Tribunal decidiu, por meio do Acórdão 3278/2022-TCU-Primeira Câmara, no que interessa ao deslinde da presente etapa processual: 
a)	julgar irregulares as contas dos responsáveis designados; 
b)	condená-los ao pagamento dos débitos especificados; 
c)	fixar novo e improrrogável prazo de 15 (quinze) dias para que o município de Nova Iguaçu/RJ comprovasse a quantia das dívidas especificadas; e 
d)	adiar o julgamento das contas dos Srs. Luiz Lindbergh Farias Filho, Romário Galvão Maia, Sheila Chaves Gama de Souza e Sandra Maria da Silva Costa Azevedo e do município de Nova Iguaçu/RJ, em virtude das irregularidades aludidas nas letras "c3" e "c5" do item 131 da instrução da SecexTCE.
5.	Na sequência, o Sr. Luiz Lindbergh Farias Filho e as Sras. Sandra Maria da Silva Costa Azevedo e Sheila Chaves Gama de Souza opuseram embargos de declaração, os quais foram apreciados em momentos distintos, tendo sido conhecidos e rejeitados, nos termos dos Acórdão 3683/2022-TCU-Primeira Câmara e 4.561/2022-1ª Câmara.
6.	Aprecia-se, nesta oportunidade, outros embargos de declaração opostos ao Acórdão 3278/2022-TCU-Primeira Câmara, desta feita pelo Sr. Romário Galvão Maia. Ressalto que o presente expediente recursal foi protocolado quando o das Sras. Sandra Maria da Silva Costa Azevedo e Sheila Chaves Gama de Souza encontrava-se em vias de julgamento, estando, assim, pendente de apreciação.
7.	O ora recorrente trouxe os seguintes argumentos, em apertada síntese:
a)	não teve qualquer ciência do processo, uma vez que a citação foi enviada à "Rua Dona Mariana n. 28, 602 - Botafogo - Rio de Janeiro - RJ", sendo que o endereço correto do embargante, à época da citação, era "Rua Voluntários da Pátria n. 270, 805 - Botafogo - Rio de Janeiro - RJ, conforme se observa dos Recibos de Declaração de Imposto de Renda abaixo colacionado";
b)	diante da ausência de citação válida, a continuidade do processo em face do embargante caracteriza flagrante violação aos princípios da ampla defesa e do contraditório, contrariando o art. 5º inciso LV, da Constituição Federal;
c)	há nos autos provas inequívocas de que agiu de boa-fé e de forma diligente no período em que esteve à frente da Secretaria Municipal de Esporte e Lazer; enviou a prestação de contas parcial ao órgão concedente e promoveu diligências de acompanhamento e de solicitação de informações ao Secretário de Controle Geral do Município (SEMCONGE) , à época, que era responsável delegado para acompanhamento das contas do convênio;
d)	não mediu esforços para buscar as documentações comprobatórias e esclarecimentos solicitados pelo Ministério do Esporte; como se depreende dos documentos anexados, enquanto esteve à frente da pasta, foram devidamente respondidos os ofícios enviados pelo órgão concedente; ademais, foram efetuadas as diligências para assegurar o recebimento de materiais essenciais à execução do convênio;
e)	ocupou a função de Secretário Municipal de Esportes e Lazer, de 12/12/2008 a 31/3/2010; quando se desvinculou desta, ainda não era devida a prestação final das contas da avença; o convênio somente foi rescindido em 28/3/2011, aproximadamente um ano após o embargante ter deixado a função; logo, não era titular da pasta quando o convênio foi assinado e também quando era exigível prestação de contas final;
f)	a boa-fé se presume e a má-fé deve ser comprovada por quem a alega, conforme ampla jurisprudência dos Tribunais superiores;
g)	há evidente contradição entre os argumentos do voto e o acórdão referente às multas, que deveriam ser individualizadas; "o embargante não foi signatário do Convênio 45/2008; não foi ordenador de despesas; não era responsável pela execução dos contratos; exerceu regularmente os atos que lhe competiam à época de execução do Convênio; não há histórico de decisões condenatórias em seu nome foi o único gestor a promover diligências para prestação de contas parcial"; desse modo, é absolutamente contraditório imputá-lo o mesmo valor de multa que aos responsáveis diretos pelo Convênio 45/2008;
h)	para contabilizar o valor da multa, foi utilizado como critério o percentual de 10% sobre a soma de todos os supostos débitos, inclusive os que não se relacionam ao período de atuação do embargante junto à Secretaria de Esportes; e
i)	deve ser esclarecida a obscuridade quanto ao adiamento do julgamento das contas do responsável com relação às letras "c3" e "c5" do item 131 da instrução da então SecexTCE (subitem 9.5 da decisão atacada) .
8.	Com isso, requereu que os embargos de declaração sejam conhecidos e acolhidos, aplicando-lhes efeitos infringentes para que, preliminarmente, seja determinado o arquivamento do processo quanto ao embargante; subsidiariamente, que seja restaurado o trâmite processual desde o início quanto ao recorrente e; na hipótese de não ser reconhecida a preliminar arguida, que sejam acolhidos os argumentos apresentados e afastada a responsabilidade do Sr. Romário Galvão Maia.
9.	Feito esse necessário resumo, passo a decidir.
10.	Inicialmente, conheço dos presentes embargos de declaração, uma vez que eles preenchem os requisitos de admissibilidade previstos no art. 34, caput e § 1º, da Lei 8.443/1992.
11.	Com relação à questão preliminar suscitada, entendo que não houve nulidade na citação do Sr. Romário Galvão Maia, uma vez que o expediente foi entregue no endereço do responsável constante da base da Receita Federal, conforme se verifica na pesquisa juntada na peça 20. 
12.	No caso, aplica-se a jurisprudência desta Casa, no sentido de que, para a validade da citação, basta "que o ofício com o aviso de recebimento dos Correios (AR) seja recebido no endereço do responsável, obtido em fonte de dados oficial, a exemplo da base da Receita Federal", nos termos do Acórdão 11696/2021-TCU-Segunda Câmara (Relator: Ministro-Substituto Marcos Bemquerer) e do Acórdão 680/2020-TCU-Plenário (Relator: Ministro Vital do Rêgo) , dentre outros.
13.	Em sua peça recursal, o recorrente juntou excerto dos recibos de entrega de suas declarações do imposto de renda, relativas aos anos-calendários de 2016 e 2017, com a indicação de endereço diverso do utilizado em sua citação. 
14.	Todavia, tais declarações somente foram enviadas à Receita Federal em 16/10/2018, conforme atestam os recibos impressos, colacionados na peça 194. Isso implica dizer que não há prova de que o Sr. Romário Galvão Maia residia em endereço distinto do indicado na base daquele órgão, à época da citação, em 14/3/2018. 
15.	Com isso, rejeito as questões preliminares suscitadas pelo Sr. Romário Galvão Maia.
16.	Quanto ao mérito, assinalo que a eventual postura diligente do embargante, o que se cogita por hipótese, para juntar os documentos requeridos pelo órgão concedente e enviar a prestação de contas parcial do convênio, não elimina o completo quadro de descontrole e desorganização na execução do Programa Segundo Tempo, quanto ao registro documental das ações realizadas.
17.	Conforme detalhado no voto condutor do Acórdão 3278/2022-TCU-Primeira Câmara, os responsáveis não demonstraram, nas diversas etapas do processo, inclusive na fase interna da tomada de contas especial, a regular consecução da avença, tanto em seu aspecto físico como financeiro, haja vista a falta de uma prestação de contas minimamente organizada, contendo os documentos exigidos pelo instrumento convenial e pelas normas de regência.  
18.	Retomando algumas questões já debatidas, destaco que os principais itens de despesas do Convênio 45/2008 eram o pagamento dos recursos humanos - coordenadores e monitores das atividades esportivas e complementares a serem oferecidas nos núcleos de esporte educacional - e o custeio de lanche aos alunos, a título de reforço alimentar. Tais rubricas totalizavam R$ 9.963.500,00 dos R$ 10.264.970,00 previstos na avença, sob responsabilidade da União. 
19. 	Para a realização dos gastos com pessoal, o município de Nova Iguaçu/RJ firmou o Convênio 2/SEMEL/2008 com uma entidade privada denominada Instituto de Desenvolvimento Educacional, Social e Político (Idesp) , que se comprometeu a pagar todos os recursos humanos necessários à consecução do Programa Segundo Tempo, tanto os que seriam financiados com recursos da União como os de responsabilidade municipal. 
20. 	No que se refere ao município, a cláusula segunda, item I, letra "c", do Convênio 2/SEMEL/2008, preconizava que ele deveria efetuar os repasses mensais ao Idesp, "de acordo com o cronograma de desembolso e mediante a apresentação do relatório de atendimento e dos documentos comprobatórios dos serviços efetivamente prestados".
21. 	Não obstante essas regras, não foi juntada aos autos a documentação pertinente à prestação de contas desse subconvênio, tampouco a cópia das TED emitidas e dos comprovantes de pagamento dos débitos verificados na conta específica do Convênio 45/2008 e do Convênio 2/SEMEL/2008. Da mesma forma, também não foi enviada a prestação de contas final dos recursos transferidos pelo Ministério do Esporte ao município de Nova Iguaçu/RJ.
22.	Embora o recorrente tenha saído da função antes da conclusão da avença e, portanto, do prazo para a remessa da prestação de contas final, ele geriu os recursos durante aproximadamente um ano e meio, tendo praticado vários atos administrativos pertinentes à sua execução, como demonstram os elementos constantes da peça 4, pp. 4-6, 11-12, 42-48, 49-56, 153-154, 155, 156, 159-166, 169-177, 180-186.
23.	Ainda que se possa cogitar que as irregularidades na demonstração da execução financeira do convênio deveriam ter sido saneadas pela secretária que sucedeu o recorrente, o que também se afirma por hipótese, há falhas que demonstram a falta de cuidado dos secretários municipais, inclusive o recorrente, quanto à exigência dos documentos necessários para a escorreita atestação e liquidação dos gastos.
24. 	Conforme o Parecer Financeiro 171/2014-CPREC/CGPCO/DGI/SE/ME, restou consignado que a comprovação dessas despesas com pessoal ficou restrita à apresentação de listagens com os nomes dos contratados, sem datas e assinaturas dos beneficiários, ou cópia dos contratos individuais e dos recibos dos pagamentos, não sendo possível atestar a aplicação dos recursos.
25. 	Além de lacunas de informações quanto à regular execução financeira, há várias inconsistências identificadas pelo Ministério do Esporte que impedem a comprovação da execução física do convênio.
25.	 Nas avaliações realizadas pelo órgão concedente, foram constatadas incompatibilidades entre os profissionais vinculados ao Programa Segundo Tempo e os que estavam cadastrados em seu sistema, bem como duplicidade de beneficiários cadastrados. Diante desse cenário, o Ministério do Esporte não conseguiu precisar o quantitativo de núcleos efetivamente implantados, nem obteve elementos para avaliar a disponibilização dos espaços físicos.
26. 	Segundo relatos constantes das avaliações realizadas pelo órgão concedente, não foi possível comprovar a frequência dos jovens no programa (controle de presença) e nem dos recursos humanos, o que impossibilitou avaliar se os serviços foram efetivamente disponibilizados.
27.	No que se refere ao fornecimento de reforço alimentar, foi apurado que o município de Nova Iguaçu/RJ adquiriu alimentos componentes da merenda do Projeto Bairro Escola (carnes, arroz, feijão, biscoito, vinagre, margarina, dentre outros) com recursos do convênio. 
28.	Tal conclusão decorreu da análise dos processos licitatórios, contratos e documentos de despesa, a qual permitiu verificar a compra de insumos não compatíveis com o previsto originalmente no plano de trabalho do Convênio 45/2008 - o reforço alimentar seria composto de maçã, laranja, banana, tangerina e iogurte.
29.	Assim, embora o Sr. Romário Galvão Maia não tenha participado da assinatura do Convênio 45/2008, ele assumiu o compromisso de gerir adequadamente os valores que lhe foram confiados e zelar pelo escorreito cumprimento das obrigações pactuadas no Convênio 2/SEMEL/2008, durante o seu período de gestão na Secretaria Municipal de Esportes. 
30.	Por conseguinte, compreendo que o recorrente também é responsável pela situação de descontrole e desorganização administrativa verificada na condução desse ajuste e por eventuais prejuízos decorrentes da não comprovação da regular aplicação dos valores federais que lhe foram confiados, durante o período de sua gestão.
31.	Logo, não resta comprovado um comportamento diligente na supervisão da escorreita execução da avença, sendo cabível a rejeição de suas razões recursais quanto a esse ponto.
32.	Quanto às considerações acerca da boa-fé, cabe destacar que a jurisprudência pacífica desta Corte é no sentido de que tal circunstância deve ser demonstrada pela parte, mediante a juntada de evidências de que agiu conforme as regras vigentes, na execução das despesas públicas. 
33.	Dito de outra forma, é preciso examinar a boa-fé objetiva do responsável, a qual, nas palavras de Luiz Felipe Bezerra Almeida Simões "leva em consideração a prática efetiva e as consequências de determinado ato à luz de um modelo de conduta social, adotada por um homem leal, cauteloso e diligente, em lugar de indagar-se simplesmente sobre a intenção daquele que efetivamente o praticou" (SIMÕES, Luiz Felipe Bezerra Almeida. A Caracterização da Boa-fé nos Processos de Contas. Revista do Tribunal de Contas da União. Brasília, v. 32, n. 88, abr/jun 2001, p. 73) .
34. 	Tomando por base essas premissas, observo que o embargante não agiu de acordo com a conduta esperada de um homem cauteloso e diligente, pois, conforme demonstrado nos autos, ele não adotou medidas que pudessem evitar a situação de descontrole e desorganização administrativa na atestação de despesas do Convênio 45/2008, o que era esperado de sua parte, considerando a sua condição de secretário da pasta encarregada de executar o Programa Segundo Tempo. 
35.	Com relação à dosimetria da multa, ressalto que o valor fixado está dentro do patamar que usualmente adoto nos processos de minha relatoria, nos casos em que o responsável não consegue comprovar documentalmente a escorreita aplicação dos recursos públicos (10% do débito) . 
36.	No que se refere à consideração de outras circunstâncias atenuantes, a exemplo de sua suposta atuação diligente visando à regularização das pendências levantadas pelo Ministério do Esporte, ressalto que tal postura, de natureza reativa, não foi identificada, propriamente, na supervisão da escorreita execução do Convênio, especialmente quanto à exigência dos documentos necessários à correta atestação dos gastos realizados. Logo, entendo que não há motivo para deixar de seguir o padrão de dosimetria supramencionado, não assistindo razão ao embargante.
37.	Por fim, destaco que o valor de 10% supramencionado somente incidiu sobre a parcela do débito imputado ao Sr. Romário Galvão Maia, indicado no subitem 9.2.2 da decisão atacada, atualizado monetariamente. Logo, não há que se falar em impropriedade na quantificação de sua multa.
38.	No que se refere ao adiamento do julgamento das contas do responsável com relação às letras "c3" e "c5" do item 131 da instrução da então SecexTCE, tal situação ocorreu porque se fixou novo e improrrogável prazo para que o município de Nova Iguaçu/RJ recolhesse as quantias ali indicadas, à vista da boa-fé presumida de que gozam as pessoas jurídicas de direito público. A ideia foi evitar descompassos na tramitação do feito, especialmente em se tratando de dívida solidária, na linha da jurisprudência do TCU.
39.	A propósito, considerando que o julgamento do mérito de todas as irregularidades ainda não foi concluído, reputo adequado sobrestar a análise dos recursos de reconsideração interpostos contra o Acórdão 3278/2022-TCU-Primeira Câmara e determinar o retorno dos autos à AudTCE, a fim de que verifique o cumprimento das medidas indicadas nos subitens 9.4 e 9.8 do aludido decisum, adotando as medidas necessárias ao julgamento das contas dos responsáveis pelos fatos indicados no item 42 supra, antes da continuidade do processo em grau de recurso.
40.	Diante de todo o exposto, VOTO por que seja adotada a deliberação que ora submeto a este Colegiado.  
TCU, Sala das Sessões, em 11 de abril de 2023.
BENJAMIN ZYMLER 
Relator